最高法院刑事判決　　　　　　　　　　　　　　　八十八年度台上字第六二七四號
　　上　 訴　 人　台灣高等法院檢察署檢察官
　　上訴人即被告　甲○○
　　被　　　　告　乙○○
右上訴人等因被告等殺人案件，檢察官不服台灣高等法院中華民國八十八年八月十七
日第二審更審判決（八十八年度上重更(一)字第二三號，起訴案號：台灣新竹地方法院
檢察署八十七年度偵字第五七九四號），提起上訴，被告甲○○部分，另由原審判決
後，依職權送上訴，視為被告已上訴，本院判決如左：
    主  文
上訴駁回。
    理  由
本件原判決認定上訴人即被告（下稱被告）甲○○與被害人劉原良係高中夜校同學，
甲○○住新竹市○○○路二四七號Ｃ棟十四樓之十七，劉原良自民國八十七年二月間
起，應甲○○之母張碧蓉之邀搬至甲○○家中與甲○○家人同住，其間因劉原良深獲
王母之喜愛，甲○○又認劉原良時常騷擾其女友，及認劉原良向警局誣陷其竊取機車
，致其遭警局移送在檢察署久候交保等閒隙，對劉原良忌恨在心。竟萌生殺害劉原良
之犯意，於八十七年八月二十五日凌晨零時許，攜帶其所有水果刀一把，並在新竹市
新生醫院前西藥房購得五雙手術用白手套及兩顆安眠藥，預備供為殺害劉原良使用，
返家途中巧遇其友即被告乙○○，甲○○即將上情及欲殺害劉原良之意告知乙○○，
乙○○隨即表示：「不要殺害劉原良，伊可一起教訓劉原良」等語。同日凌晨二時許
，甲○○、乙○○一起返回甲○○家，以外出兜風為由約劉原良，乙○○明知甲○○
有殺劉原良之意而同行，三人即共乘甲○○之母張碧蓉所有（登記張謝玉春名義）車
號ＪＦ－一八一九號自小客車一起至新竹縣北埔鄉山區，先由甲○○駕駛該汽車後載
乙○○、劉原良，甲○○在途中轉要求劉原良駕駛該汽車，同日凌晨約三、四時許，
途經新竹縣北埔鄉南坑村一鄰九份子四號宅附近，甲○○向劉原良佯稱拜訪住於附近
之友人，誘騙劉原良下車。劉原良走在前方，甲○○戴上手術用手套並持其所有水果
刀，乙○○亦持甲○○所交付之鐵棍下車，兩入依序跟隨在後，迨劉原良走至路旁山
腰之地瓜園中，甲○○即持水果刀，朝劉原良之左上腹部近肚臍處猛刺一刀，致其左
上腹部近肚臍處受有大小為四點一乘一點七公分、深十點五公分之刀傷，造成腸子外
漏。劉原良被刺傷後，質問甲○○為何殺他，甲○○告以：「你自己知道」，乙○○
見狀，即在旁稱：「既然殺他，就讓他死得痛快一點」，隨即基於與甲○○共同殺人
之犯意，以手中鐵棍毆擊劉原良頭部要害二下。甲○○並將劉原良壓倒在地，再連續
持上開水果刀往劉原良頭部、頸部、左上臂及身體部位揮砍，直至水果刀刺斷後始歇
手，致劉原良受有頭部、臉部、頸部、胸部、背部、左肩胛部及左上臂、左肘、右手
等共四十一處刀傷。嗣二人見劉原良尚有氣息，又由乙○○撿拾地上石塊交甲○○持
以敲擊劉原良頭部，直至劉原良無氣息後，甲○○仍將劉原良拖至附近地點，再以石
塊猛擊劉原良頭部十數下，致劉原良受有左上腹部刀刺傷、全身多處刀刺傷及裂傷，
左胸部致命性刀刺傷，傷及心包囊及左肺，造成左側氣、血胸，導致失血過多，當場
休克死亡。案經乙○○向檢察官自首，並經警扣得甲○○所有供殺害劉原良用之水果
刀一把，手術用手套五副等情，係以上揭事實，業據被告甲○○供承不諱，據其於警
訊時供稱：「劉原良是我和乙○○所殺害的」、「有很多原因要殺他，第一他每次都
對我女友毛手毛腳，第二自從他住我家後我覺得我母親比較疼他，比較不重視我，第
三他騎贓車而把我供出來，叫他跟我交保他有錢卻不理我，讓我在法警室苦等無人交
保」、「我原先預計昨八月二十三日要自己一個人去殺他，因為手套及安眠藥還沒有
買，所以就取消念頭，再來直至二十四日晚上，我就到新生醫院對面藥局買了五雙手
術手套、二顆安眠藥，就準備把劉原良騙出來，將他殺掉，然後在回家的路上，碰到
乙○○，然後他就上我的車，他坐上車後，看我心情不好，就問我為什麼，我就跟他
說，乙○○就說不要殺他，我跟你一起去教訓他，然後我們二人就一同到我家把他騙
出來，然後我就開車載他們往北埔方向行駛，行至半途，我就將車子交給劉原良駕駛
，行至案發地點，我和乙○○二人就騙他說我朋友住在山上，先叫他把車回轉，再一
起走到山上，至山上後，我就將身上預藏之手套戴上，再把水果刀拿出來，走到他身
旁，就用水果刀往他身上猛刺，直至刀刺斷後，我就用旁邊的石頭砸他的頭，乙○○
就在旁邊拿石頭給我，而我就用那石頭砸他，直到他倒地不起……。」、「（作案用
的）水果刀是我從家中拿出來的預藏在身上的」等語。嗣在檢察官偵查中復為相同之
供述，並稱：「起先車子是由我開，後來改由劉原良開，我下車藉故小便，並說我有
朋友住在那邊（他不知道那邊是死路），我然後就戴手套將刀子拿出來，乙○○嚇一
跳，問我要幹什麼，我要他不要管，我第一刀就刺劉原良的腹部，然後就壓倒在地上
猛刺他。」、「（問「為何要刺死者那麼多刀﹖」）我刺他（即劉原良）第一刀時，
他問我為何殺他，我說『你自己知道』，乙○○在旁說『既然你殺他，就讓他死得痛
快一點』，當時劉原良雙手握住我的刀柄，我就用力拔起刀子後用力猛刺他，不知刺
了幾刀」、「（乙○○有無拿石頭砸死者﹖）他說你跟死者弄成這樣，乾脆給他死掉
算了。他就拿了二個石頭給我砸死者。」。被告乙○○在警訊中亦供稱：「八十七年
八月二十五日凌晨二點四十幾分，甲○○以自備之自小客車（ＪＦ－一八一九號）以
外出兜風為由，約死者劉原良，將他騙到新竹縣北埔鄉南坑村九份子四號菜園內，趁
機戴上事先準備好的手術用手套，由甲○○先以準備好的尖刀（長約二十公分）刺殺
劉原良數刀，我則持一支鐵棍（長約二十公分），趁機猛敲他的頭，……」、「（為
何要殺害劉原良﹖）為了甲○○的事情」、「（是否事先已預謀要殺害劉原良﹖）甲
○○事先是這樣跟我講」、「（為何要參與殺害劉原良﹖）因為甲○○找我一起參與
我就參與了」等語。並在檢察官偵查訊問時供稱：「我拿鐵棒打劉原良頭部二下」、
「鐵棒是在車上甲○○拿給我的」、「是甲○○載我過去（現場）的，到現場時甲○
○拿刀子刺他腹部一刀，劉原良有衝過來要打我，我們有互相扭打，我用鐵棒打他頭
部二下，甲○○就過來將劉原良拖過去從他肩部猛刺」、「（劉原良被刺後）說為何
要殺他，並有哀求不要殺他，甲○○說管你的，有很多理由要殺你」、「（為何要與
甲○○一起去殺人﹖）是甲○○找我一起去的，本來是要去玩，後來甲○○說要去殺
一個人（給一個人死）」。經核兩人對於殺人之原因、甲○○決意殺人並事先告知乙
○○殺人之犯意及殺人之情節，所供均相符合，應可採信。而被害人劉原良因為被告
甲○○之以水果刀刺殺，以石塊毆擊，並為被告乙○○以鐵棍敲打頭部，致受前揭之
傷，其左胸部所受致命性刀刺傷，傷及心包囊及左肺，造成左側氣、血胸，導致失血
過多，休克死亡，並經檢察官督同法醫師相驗及委託法務部法醫研究所解剖鑑驗屬實
，製有勘驗筆錄、驗斷書、相驗屍體證明書及解剖鑑定報告書附卷可稽。被告甲○○
內褲上及被告乙○○衣服上所沾血跡其ＤＮＡ之ＨＬＡ－ＤＱα、ＰＭ及ＳＴＲ－Ｄ
３Ｓ1358、ＶＷＡ、ＦＧＡ、ＴＨ01、ＴＰＯＸ、ＣＳＦＩＰＯ、Ｄ５Ｓ 818、Ｄ13
Ｓ317、Ｄ７Ｓ 820 型別，與劉原良之血液型別相同，復據內政部警政署刑事警察局
鑑驗屬實，有該局八十七年十月六日刑醫字第七○九二八號鑑驗通知書附卷足憑，此
外，並有現場照片十三紙附卷，及被告甲○○用以殺害被害人之水果刀一把、手套五
副扣案可供佐證。被告甲○○嗣雖翻稱：手套係劉原良囑友人廖俊鴻託伊購買，非為
殺人而準備，係因與死者發生爭吵，始起意殺人，並非蓄意。被告乙○○嗣亦否認與
甲○○有殺人犯意之聯絡，諉稱並無殺人犯意各云云。惟微論甲○○上開所辯，與其
初供並不相符，手套是否事前受託購買，亦不影響其決意殺人，並已用為殺死劉原良
之事實，況其殺害劉原良之動機，為殺人而購買手套，並將劉原良誘至現場予以殺害
等情，已據其供述明確，既如前述，依其所供，其當時對劉原良甚為懷恨，豈有意願
為其辦事，若係受劉原良之託，何以當晚返家時，又不將之交付劉原良﹖其事後翻異
前詞，所辯要係卸責之詞，不足採信。其另聲請訊問證人廖俊鴻，核無必要。而被告
乙○○不唯已於警訊時坦承劉原良係其與甲○○所殺；於檢察官偵查時，亦供承係受
甲○○之邀，為甲○○之事而殺人，況甲○○於刺殺劉原良之前，即已先行告知其殺
人之決意，乃乙○○明知甲○○有殺人之決意後，仍與其同往，並在到達現場見甲○
○持尖刀下車時，猶帶甲○○交付之鐵棍下車，在甲○○刺殺劉原良一刀後，更稱
：「既然你殺他，就讓他死得痛快一點」，並持鐵棍重器攻擊劉原良頭部要害，在甲
○○持以殺人之水果刀斷裂後，又持石塊交甲○○繼續毆打劉原良，終至劉原良斷氣
死亡。縱其在與甲○○同行當時，尚未有殺人之決意，但在甲○○刺殺劉原良當時，
已具殺人犯意而與甲○○間有犯意之聯絡及行為之分擔，則至為灼然。所稱劉原良當
時曾抓住其腳云云，縱屬可採，仍無解於其殺人罪責之成立，所辯亦不足採信。其另
主張警訊筆錄是警察自己寫的，當時其已飲酒至精神秏弱之程度云云，但其警訊筆錄
係依其任意性之自白，以一問一答方式，據實錄製，並無不實，已據訊問製作其筆錄
之徐煜誌、羅紹華結證甚詳，其於檢察官偵查時，亦未曾為警訊筆錄不實之抗辯。另
徐、羅二人亦一致證稱：訊問製作筆錄當時，被告二人並無酒醉，腦筋很清楚等語，
矧案發當時，所採被告二人之血液鑑定結果，亦未發現有酒精、安非他命、鴉片類、
鎮靜安眠藥，或一般常見毒藥成分，有法務部調查局之檢驗通知書在卷可供查核，所
為上開主張，亦難採信。事證明確，被告二人之犯行已堪認定，為其所憑之證據及認
定之理由，於理由欄內詳加說明及指駁。而以核被告二人所為，均係犯刑法第二百七
十一條第一項之殺人罪，被告二人間互有犯意之聯絡，行為之分擔，為共同正犯，惟
被告乙○○於犯罪未被發覺前，向檢察官自陳犯罪而接受裁判，符合自首要件，應依
自首之例減輕其刑，乃撤銷第一審關於此部分之不當判決，適用刑法第二十八條、第
二百七十一條第一項、第六十二條前段、第三十七條第一項、第二項，分別審酌被告
二人之素行、犯罪之動機、手段及犯罪後之態度等一切情狀，酌情量處被告甲○○無
期徒刑，並依法宣告褫奪公權終身；量處被告乙○○有期徒刑八年六月，且依其犯罪
性質，認有宣告褫奪公權之必要，併宣告褫奪公權八年，扣案之水果刀一把、手術用
手套五副，係被告甲○○所有供犯罪所用之物，依刑法第三十八條第一項第二款規定
，諭知沒收，其採證認事用法，經核均尚無不合。按「刑法第六十二條所謂發覺，固
非以有偵查犯罪權之機關或人員確知其人犯罪無誤為必要，而於對其發生嫌疑時，即
得謂為已發覺；但此項對犯人之嫌疑，仍須有確切之根據得為合理之可疑者，始足當
之，若單純主觀上之懷疑，要不得謂已發生嫌疑」，本院著有七十二年台上字第六四
一號判例可供參照。本件被告乙○○係於檢、警均未發現其涉犯本件殺人犯行前，向
檢察官自陳犯罪而接受裁判，符合自首要件，已據證人張蒼宏、李宏、羅紹華、孫
煜誌一致證實，檢察官於起訴書及第二審上訴理由書並已詳為記載。至李宏於第一
審雖稱：製作第一份筆錄（指乙○○誣指他人犯罪，涉犯誣告罪之筆錄）當時，因甲
○○光著上身，即懷疑被告二人為兇手云云，但依其上開供述，其當時僅係因見甲○
○之光著上身，出於單純主觀上之懷疑而已，並未有確切之證據，而得有合理之可疑
，此由其隨又接稱：「懷疑而已，沒有證據」（第一審卷第三十三頁反面）；於原審
更稱：「是原審（第一審）法官誤會我們已經直接懷疑他們（指被告二人），我們將
他們隔離訊問時，並未懷疑他們的說詞……」（原審上訴字卷第七十八頁）等語即明
，不得因此即指被告乙○○並非自首，原判決對此並已加說明（原判決理由四）。另
原判決量處被告甲○○無期徒刑，已就其素行、犯罪之動機、手段、犯罪後之態度等
一切情狀，詳加審酌，並無失輕或失重之情形。檢察官循告訴人麥文娟之請求，以乙
○○並非自首，甲○○部分量刑失輕，據以指摘原判決不當，非有理由，原判決應予
維持（甲○○部分係原審依職權送上訴，未具上訴理由）。
據上論結，應依刑事訴訟法第三百九十六條第一項，判決如主文。
中      華      民      國    八十八    年     十一     月      四      日
                              最高法院刑事第二庭
                                  審判長法官  莊  來  成
                                        法官  呂  潮  澤
                                        法官  謝  俊  雄
                                        法官  蘇  振  堂
                                        法官  林  增  福
      右正本證明與原本無異
                                              書  記  官
中      華      民      國    八十八    年     十一     月      八      日
